ACORDAO-COMPLETO-2450187

ACÓRDÃO 8350/2021 ATA 17/2021 - PRIMEIRA CÂMARA

VISTOS, relatados e discutidos estes autos de Tomada de Contas Especial instaurada pelo Ministério das Relações Exteriores (MRE) , em razão de irregularidades identificadas no Consulado-Geral do Brasil em Londres, nos exercícios de 2011 a 2014, 
ACORDAM os Ministros do Tribunal de Contas da União, reunidos em sessão de 1ª Câmara, ante as razões expostas pelo Relator, em:
9.1. considerar revel a Sra. Kátia Alves da Silva, para todos os efeitos, dando-se prosseguimento ao processo, com fulcro no art. 12, § 3º, da Lei 8.443/1992;	
9.2. julgar irregulares, nos termos dos arts. 1º, inciso I, 16, inciso III, alínea "c", da Lei 8.443/1992, c/c os arts. 19 e 23, inciso III, da mesma Lei, as contas da Sra. Kátia Alves da Silva (CPF XXX.293.231-XX) , condenando-a ao pagamento das importâncias a seguir especificadas, atualizadas monetariamente e acrescidas dos juros de mora, calculadas a partir das datas discriminadas até a data da efetiva quitação do débito, fixando-lhe o prazo de quinze dias, para que comprove, perante o Tribunal, o recolhimento das referidas quantias aos cofres do Tesouro Nacional, nos termos do art. 23, inciso III, alínea "a", da citada Lei, c/c o art. 214, inciso III, alínea "a", do Regimento Interno do TCU:
	Data de ocorrência
	Valor histórico (R$) 

	3.319,44
	8/11/2011

	11.552,52
	29/12/2011

	12.740,82
	25/6/2012

	5.452,57
	11/10/2012

	1.786,41
	28/3/2013

	6.616,67
	28/3/2013

	6.860,52
	16/7/2013

	7.272,89
	10/9/2013

	6.633,52
	5/6/2013

	3.900,54
	5/3/2013

	7.871,25
	5/12/2013

	2.460,36
	6/1/2014

	9.172,86
	7/3/2014

	7.446,95
	1/5/2014

	7.435,51
	6/6/2014

	4.626,12
	8/8/2014

	5.814,44
	15/10/2014

	609,22
	8/10/2014

	5.345,75
	29/10/2014

	8.043,10
	14/11/2014

	9.667,88
	11/12/2014

	1.792,10
	17/1/2014

	5.128,12
	21/12/2012

	8.599,83
	28/12/2012

	8.803,23
	17/12/2012

	3.834,03
	1/8/2014

	6.329,57
	2/5/2013

	7.842,22
	30/12/2013

	7.160,21
	22/10/2013

9.3. aplicar à Sra. Kátia Alves da Silva (CPF XXX.293.231-XX) , a multa prevista no art. 57 da Lei 8.443/1992 c/c o art. 267 do Regimento Interno do TCU, no valor de R$ 50.000,00, fixando-lhe o prazo de quinze dias, a contar da notificação, para que comprove, perante o Tribunal (art. 214, III, alínea "a", do Regimento Interno do TCU) , o recolhimento da dívida aos cofres do Tesouro Nacional, atualizada monetariamente desde a data deste Acórdão até a do efetivo recolhimento, se paga após o vencimento, na forma da legislação em vigor;
9.4. autorizar, desde logo, a cobrança judicial das dívidas, caso não atendida a notificação, na forma do disposto no art. 28, inciso II, da Lei 8.443/1992; e
9.5. enviar cópia deste Acórdão ao Ministério das Relações Exteriores e à responsável, para ciência; e à Procuradoria da República no Distrito Federal, nos termos do § 3º do art. 16 da Lei 8.443/1992, para adoção das medidas cabíveis.

Tomada de Contas Especial  instaurada pelo Ministério das Relações Exteriores (MRE) para apurar dano ao Erário em razão de irregularidades verificadas no Consulado-Geral do Brasil em Londres.

Primeira Câmara

Ministério das Relações Exteriores.

3. Interessados/Responsáveis:
3.1. Responsáveis: Eduardo Monteiro de Barros Roxo (XXX.397.997-XX); Kátia Alves da Silva (XXX.293.231-XX); Krishna Mendes Monteiro (XXX.105.736-XX); Maria de Lujan Caputo Winkler (XXX.566.200-XX); Paulo Henrique Baraúna Duarte Medeiros (XXX.836.219-XX).

13.1. Ministros presentes: Walton Alencar Rodrigues (Presidente), Benjamin Zymler, Vital do Rêgo e Jorge Oliveira.
13.2. Ministros-Substitutos presentes: Augusto Sherman Cavalcanti (Relator) e Weder de Oliveira.

AUGUSTO SHERMAN

Adoto, como relatório, excerto da instrução elaborada por Auditora Federal lotada na SecexTCE (peça 56) , anuída pelos dirigentes da unidade (peças 57-58) , bem como Parecer do MP/TCU (peça 59) : 
	"INTRODUÇÃO
1.	Cuidam os autos de tomada de contas especial (TCE) instaurada pelo Ministério das Relações Exteriores (MRE) , em desfavor de Kátia Alves da Silva, auxiliar local, Marcus Camacho de Vincenzi, diplomata, Eduardo Monteiro de Barros Roxo, diplomata e Maria de Lujan Caputo Winkler, diplomata, em razão da identificação de desvios, no total de £ 54.237,73, ocorridos no Consulado-Geral do Brasil em Londres nos exercícios de 2011 a 2014.
HISTÓRICO 
2.	A presente TCE foi instaurada em virtude das apurações realizadas em resposta aos fatos relatados no telegrama nº 218, de 25/3/2015 (peça 1, p. 7-11) , sobre supostas irregularidades da movimentação de recursos financeiros no Consulado-Geral do Brasil em Londres, as quais foram inicialmente detectadas por meio da análise da conciliação bancária relativa ao mês de novembro de 2014 (peça 34, p. 8) .
3.	A análise das conciliações (peça 1, p. 53-55; peça 2, p. 85-90) bancárias identificou aparente irregularidade na emissão de cheques cujo beneficiário era a empresa prestadora de serviços de informática, a Lucatech, que iniciou o contrato com o Posto em 2013. Assim sendo, optou-se por refazer todas as conciliações bancárias a partir de janeiro de 2013 (peça 34, p. 8) .
4.	A princípio, concluiu-se pela ocorrência de realização de pagamentos em duplicidade. No entanto, no decorrer dos trabalhos, observou-se que alguns prestadores de serviços, incluindo a Lucatech, recebiam ora por meio de transferência bancária, ora por meio de cheque, conforme extratos bancários anexos (peça 1, p. 50-51) . Uma vez que era costume da agência do Banco do Brasil em Londres permitir que funcionários do Consulado sacassem cheques nominais em nome de terceiros, foi necessário contatar os prestadores que supostamente teriam recebido em duplicidade para confirmar quando e por que meio os referidos pagamentos haviam sido realizados (peça 34, p. 8) .
5.	O levantamento realizado pela Comissão de Administração, abrangendo os anos de 2013 e 2014, revelou que 21 cheques foram indevidamente sacados, totalizando £ 34.807,46. Dentre eles, o de número 4333, no valor de £ 1.525,00, nominal à empresa Dimension Data, cujo contrato havia sido encerrado no início de 2013, levou a Comissão a examinar a movimentação bancária de 2012. Nessa segunda etapa, foi constatado outro saque indevido, referente ao Cheque 4064, no valor de £ 3.955,18 (peça 34, p. 8) .
6.	Após receber instruções da Secretaria de Estado, encaminhadas pelo Despacho Telegráfico 290, de 9/4/2015 (peça 1, p. 52) , foram refeitas as conciliações bancárias desde janeiro de 2011. Constatou-se, por fim, que £ 54.237,73 foram indevidamente sacadas da conta do Consulado-Geral, de acordo com o Telegrama 673, de 1/12/2016, acostado à peça 1, p. 15-17 (peça 34, p. 8) .
7.	Desde o início de março de 2011, a ex-Auxiliar Local, Kátia Alves da Silva, era a principal operadora do Siafi e a única responsável por gerenciar os pagamentos efetuados através de cheques nominais enviados pelo correio, cheques nominais sacados na agência bancária e transferências bancárias, enviadas por fax. Era, também, a única responsável pela tarefa de elaborar as conciliações bancárias no posto (peça 34, p. 9) .
8.	Uma vez instaurado processo disciplinar interno para apurar as irregularidades, a ex-Auxiliar entrou imediatamente em licença médica, renovada por prazo indeterminado, conforme indicado no Telegrama 255, acostado à peça 1, p. 12.
9.	Quanto aos demais responsáveis arrolados, os mesmos tiveram oportunidade de se manifestarem acerca das irregularidades que lhes foram imputadas, conforme se vê à peça 31, p. 9-19, 74-81; peça 32, p. 70-71, 77-79, 82-85, 86-97; peça 33, p. 1-10.
10.	No Relatório de TCE (peça 34, p. 3-49) , concluiu-se que o dano ao erário apurado foi de £ 54.237,73, sendo apontados como responsáveis:
a) Kátia Alves da Silva, Auxiliar Local, em solidariedade com Marcus Camacho de Vincenzi, Embaixador, e Eduardo Monteiro de Barros Roxo, Ministro de Segunda Classe, pela quantia de £ 27.686,47;
b) Kátia Alves da Silva, em solidariedade com Eduardo Monteiro de Barros Roxo, pela quantia de £ 2.030,40;
c) Kátia Alves da Silva, em solidariedade com Maria de Lujan Caputo Wrinkler, Ministra de Primeira Classe, pela quantia de £ 22.014,06.
11.	A responsabilidade da Sra. Kátia, conforme apontado pela Comissão de TCE, decorre do fato de a mesma ter agido de má-fé ao solicitar aos servidores que assinassem cheques duplicados ou cheques para pagamentos de despesas cujos pagamentos eram efetuados por transferência bancária, ter fraudado os lançamentos das conciliações bancárias para que os saldos nos formulários correspondessem aos saldos bancários e os formulários de controle de cheques que, apesar de preenchidos, continham informações incorretas quanto a valores e beneficiários de cheques, não ter registrado no momento devido as movimentações financeiras no Siafi e não ter atualizado o rol de responsáveis do posto no Siafi de acordo com as portarias publicadas no Diário Oficial da União (peça 34, p. 27) .
12.	Quanto à responsabilidade dos demais, a Comissão se pautou pelo Guia de Administração dos Postos, que é a norma interna, estabelecida pelo Ministro de Estado das Relações Exteriores, que rege os atos de gestão financeira e contábil e que orienta as ações que devem ser tomadas no trato do interesse público. Nas repartições do Brasil no exterior, chamadas de Posto, há um Chefe do Posto, que é o detentor da responsabilidade se zelar pela gestão orçamentária e financeira daquela unidade no exterior. Assim, a Comissão de TCE buscou listar os responsáveis pelo Posto nos períodos em que foram efetivamente realizados os desvios dos recursos, conforme apurado no Relatório de TCE (peça 34, p. 19-25) .
13.	A Secretaria de Controle Interno anuiu, em essência, às conclusões do Tomador de Contas Especial, conforme Relatório de Auditoria 3/2017 (peça 34, p. 72-78) , e emitiu certificado de irregularidade das contas, consoante Certificado de Auditoria 3/2017 (peça 34, p. 79) . Finalmente, o dirigente do controle interno concluiu pela irregularidade das contas, como se depreende do Parecer do Dirigente do Controle Interno 3/2017 (peça 34, p. 81) .
14.	O Ministro de Estado das Relações Exteriores atestou, em 2/10/2017, ter tomado ciência dos documentos acima mencionados (peça 34, p. 83) . 
15.	Na instrução inicial (peça 42) , após análise dos elementos constates dos autos, entendeu-se cabível efetuar a citação da Sra. Kátia Alves da Silva pela totalidade da quantia impugnada, bem como dos servidores responsáveis pela assinatura principal dos respectivos cheques, uma vez que estes, ao fazê-lo, não agiram com a cautela esperada no trato dos recursos públicos, conforme abaixo indicado:
	Responsável
	Data
	Valor (£) *
	Cheque**

	Eduardo Monteiro de Barros Roxo
	
	8/11/2011
	1.181,00
	Cheque 4695 (peça 27, p. 18-19) 

		29/12/2011
	3.995,20
	Cheque 4786 (peça 30, p. 47) 

		25/6/2012
	3.955,18
	Cheque 4064 (peça 30, p. 31) 

		11/10/2012
	1.670,21
	Cheque 4203 (peça 30, p. 47) 

		28/3/2013
	584,52
	Cheque 5209 (peça 30, p. 47) 

		28/3/2013
	2.165,00
	Cheque 5210 (peça 27, p. 32) 

		16/7/2013
	2.030,40
	Cheque 4553 (peça 30, p. 35) 

		10/9/2013
	2.030,40
	Cheque 4619 (peça 30, p. 36) 

		5/6/2013
	2.030,40
	Cheque 4496 (peça 28, p. 3; peça 30, p. 34) 

		5/3/2013
	1.310,40
	Cheque 4405 (peça 27, p. 31; peça 30, p. 47) 

	Krishna Mendes Monteiro
	21/12/2012
	1.525,00
	Cheque 4333 (peça 27, p. 24; peça 30, p. 32) 

		28/12/2012
	2.609,33
	Cheque 4329 (peça 27, p. 26) 

		17/12/2012
	2.599,43
	Cheque 4318 (peça 27, p. 23) 

		1/8/2014
	1.008,00
	Cheque 5554 (peça 28, p. 18) 

	Paulo Henrique Baraúna Duarte Medeiros
	2/5/2013
	2.030,40
	Cheque 4451 (peça 30, p. 33) 

		30/12/2013
	2.030,40
	Cheque 5270 (peça 8, p. 9; peça 30, p. 38) 

	Maria de Lujn Caputo Winkler
	5/12/2013
	2.030,40
	Cheque 5140 (peça 30, p. 37) 

		6/1/2014
	630,07
	Cheque 5276 (peça 28, p. 10) 

		7/3/2014
	2.347,20
	Cheque 5351 (peça 28, p. 12) 

		1/5/2014
	1.973,33
	Cheque 5499 (peça 28, p. 14) 

		6/6/2014
	1.973,33
	Cheque 5439 (peça 28, p. 16) 

		8/8/2014
	1.200,00
	Cheque 5559 (peça 28, p. 20) 

		15/10/2014
	1.498,80
	Cheque 5641 (peça 28, p. 22) 

		8/10/2014
	157,60
	Cheque 5622 (peça 30, p. 46) 

		29/10/2014
	1.360,00
	Cheque 5668 (peça 30, p. 46) 

		14/11/2014
	1.973,33
	Cheque 5679 (peça 28, p. 26) 

		11/12/2014
	2.347,20
	Cheque 5720 (peça 28, p. 28) 

		17/1/2014
	462,00
	Cheque 5290 (peça 30, p. 39) 

16.	A proposta supra contou com a anuência da Unidade Técnica, conforme Pronunciamento da Unidade anexo (peça 44) .
17.	Conforme Despacho anexo (peça 47) , o Ministro Relator acompanhou o entendimento da unidade técnica no que tange à citação da Sra. Kátia Alves da Silva, por todos os valores indicados, compreendido aquele atinente ao cheque 4613.
18.	O Ministro Relator, entretanto, considerou que: 
Não vislumbro a existência de motivos suficientes para justificar a citação solidária, pelos referidos débitos, dos diplomatas arrolados, em função de não entender que se possa afirmar que efetivamente tinham ciência de que não estariam observando os requisitos de execução da despesa pública. Não seria o caso de afirmar-se que os créditos que fundamentavam as parcelas de débito não contavam com prévio empenho ou que os dispêndios em questão foram levados a efeito sem que se verificasse a aquisição do direito pelo credor, dado não haver questionamento algum quanto à validade dos primeiros pagamentos realizados para satisfazê-los. Por certo que seria necessário averiguar se os pagamentos em questão já não haviam sido realizados. É possível verificar, contudo, que o estratagema implantado pela Sra. Kátia Alves da Silva tornava tal controle extremamente difícil, se não inviável, conforme consta do relatório dos tomadores de contas (peça 28, p. 111) :
Ao longo do processo de Tomadas de Conta Interna, constatou-se que a ex-Auxiliar induzia a erro os servidores responsáveis pela assinatura de cheques; a alegação mais frequente era a de que os cheques haviam sido extraviados pelo correio, sendo necessário encaminhar outro cheque. Outro artificio utilizado pela ex-Auxiliar era providenciar a devida assinatura do formulário para transferência bancária dos montantes e, posteriormente, solicitar a assinatura de cheque no mesmo valor, para o mesmo credor, que posteriormente era sacado em espécie. Eram utilizados os talonários de cheque de maneira aleatória, sem seguir a sequência da numeração, o que colaborava para a falta de controle por parte dos demais servidores; e os registros efetuados no SIAFI eram extemporâneos, quando deveriam ser concomitantes com os pagamentos realizados.
19.		Assim, o Ministro Relator determinou a restituição do persente processo à Secex/TCE, autorizando, no que tange à proposta de encaminhamento inserta às páginas 10-12 da instrução constante da peça 42, a citação, apenas, da Sra. Kátia Alves da Silva.
20.	Na instrução anterior (peça 49) , considerando as provas trazidas aos autos, bem como o teor do Despacho do Ministro Relator (peça 47) , entendeu-se cabível efetuar a citação da Sra. Kátia Alves da Silva pela totalidade da quantia impugnada, conforme indicado abaixo:
	Data
	Valor (£) *
	Cheque**

	8/11/2011
	1.181,00
	Cheque 4695 (peça 27, p. 18-19) 

	29/12/2011
	3.995,20
	Cheque 4786 (peça 30, p. 47) 

	25/6/2012
	3.955,18
	Cheque 4064 (peça 30, p. 31) 

	11/10/2012
	1.670,21
	Cheque 4203 (peça 30, p. 47) 

	28/3/2013
	584,52
	Cheque 5209 (peça 30, p. 47) 

	28/3/2013
	2.165,00
	Cheque 5210 (peça 27, p. 32) 

	16/7/2013
	2.030,40
	Cheque 4553 (peça 30, p. 35) 

	10/9/2013
	2.030,40
	Cheque 4619 (peça 30, p. 36) 

	5/6/2013
	2.030,40
	Cheque 4496 (peça 28, p. 3; peça 30, p. 34) 

	5/3/2013
	1.310,40
	Cheque 4405 (peça 27, p. 31; peça 30, p. 47) 

	21/12/2012
	1.525,00
	Cheque 4333 (peça 27, p. 24; peça 30, p. 32) 

	28/12/2012
	2.609,33
	Cheque 4329 (peça 27, p. 26) 

	17/12/2012
	2.599,43
	Cheque 4318 (peça 27, p. 23) 

	1/8/2014
	1.008,00
	Cheque 5554 (peça 28, p. 18) 

	2/5/2013
	2.030,40
	Cheque 4451 (peça 30, p. 33) 

	30/12/2013
	2.030,40
	Cheque 5270 (peça 8, p. 9; peça 30, p. 38) 

	5/12/2013
	2.030,40
	Cheque 5140 (peça 30, p. 37) 

	6/1/2014
	630,07
	Cheque 5276 (peça 28, p. 10) 

	7/3/2014
	2.347,20
	Cheque 5351 (peça 28, p. 12) 

	1/5/2014
	1.973,33
	Cheque 5499 (peça 28, p. 14) 

	6/6/2014
	1.973,33
	Cheque 5439 (peça 28, p. 16) 

	8/8/2014
	1.200,00
	Cheque 5559 (peça 28, p. 20) 

	15/10/2014
	1.498,80
	Cheque 5641 (peça 28, p. 22) 

	8/10/2014
	157,60
	Cheque 5622 (peça 30, p. 46) 

	29/10/2014
	1.360,00
	Cheque 5668 (peça 30, p. 46) 

	14/11/2014
	1.973,33
	Cheque 5679 (peça 28, p. 26) 

	11/12/2014
	2.347,20
	Cheque 5720 (peça 28, p. 28) 

	17/1/2014
	462,00
	Cheque 5290 (peça 30, p. 39) 

ANÁLISE DOS PRESSUPOSTOS DE PROCEDIBILIDADE DA IN/TCU 71/2012
21.	Verifica-se que não houve o transcurso de mais de dez anos desde o fato gerador sem que tenha havido a notificação dos responsáveis pela autoridade administrativa federal competente (art. 6º, inciso II, c/c art. 19 da IN/TCU 71/2012, modificada pela IN/TCU 76/2016) , uma vez que as despesas impugnadas datam de 2011-2014 e os responsáveis foram notificados sobre as irregularidades pela autoridade administrativa competente em 2017.
22.	O valor do débito atualizado até 1º/1/2017 é superior a R$ 100.000,00.
EXAME TÉCNICO
Da validade das notificações
Preliminarmente, cumpre tecer breves considerações sobre a forma como são realizadas as comunicações processuais no TCU. A esse respeito, destacam-se o art. 179, do Regimento Interno do TCU (Resolução 155, de 4/12/2002) e o art. 4º, inciso III, § 1º, da Resolução TCU 170, de 30 de junho de 2004, in verbis:
Art. 179. A citação, a audiência ou a notificação, bem como a comunicação de diligência, farse-ão:
I - mediante ciência da parte, efetivada por servidor designado, por meio eletrônico, fac-símile, telegrama ou qualquer outra forma, desde que fique confirmada inequivocamente a entrega da comunicação ao destinatário;
II - mediante carta registrada, com aviso de recebimento que comprove a entrega no endereço do destinatário;
III - por edital publicado no Diário Oficial da União, quando o seu destinatário não for localizado
 (...) 
Art. 3º As comunicações serão dirigidas ao responsável, ou ao interessado, ou ao dirigente de órgão ou entidade, ou ao representante legal ou ao procurador constituído nos autos, com poderes expressos no mandato para esse fim, por meio de:
I - correio eletrônico, fac-símile ou telegrama;
II - servidor designado;
III - carta registrada, com aviso de recebimento;
IV - edital publicado no Diário Oficial da União, quando o seu destinatário não for localizado, nas hipóteses em que seja necessário o exercício de defesa.
Art. 4º. Consideram-se entregues as comunicações:
I - efetivadas conforme disposto nos incisos I e II do artigo anterior, mediante confirmação da ciência do destinatário;
II - realizadas na forma prevista no inciso III do artigo anterior, com o retorno do aviso de recebimento, entregue comprovadamente no endereço do destinatário;
III - na data de publicação do edital no Diário Oficial da União, quando realizadas na forma prevista no inciso IV do artigo anterior.
§ 1º O endereço do destinatário deverá ser previamente confirmado mediante consulta aos sistemas disponíveis ao Tribunal ou a outros meios de informação, a qual deverá ser juntada ao respectivo processo.
 (...) 
Bem se vê, portanto, que a validade da citação via postal não depende de que o aviso de recebimento seja assinado pelo próprio destinatário da comunicação, o que dispensa, no caso em tela, a entrega do AR em 'mãos próprias'. A exigência da norma é no sentido de o Tribunal verificar se a correspondência foi entregue no endereço correto, residindo aqui a necessidade de certeza inequívoca. 
Não é outra a orientação da jurisprudência do TCU, conforme se verifica dos julgados a seguir transcritos:
São válidas as comunicações processuais entregues, mediante carta registrada, no endereço correto do responsável, não havendo necessidade de que o recebimento seja feito por ele próprio (Acórdão 3648/2013-TCU-Segunda Câmara, Relator Ministro JOSÉ JORGE) ;
É prescindível a entrega pessoal das comunicações pelo TCU, razão pela qual não há necessidade de que o aviso de recebimento seja assinado pelo próprio destinatário. Entregandose a correspondência no endereço correto do destinatário, presume-se o recebimento da citação. (Acórdão 1019/2008-TCU-Plenário, Relator Ministro BENJAMIN ZYMLER) ;
As comunicações do TCU, inclusive as citações, deverão ser realizadas mediante Aviso de Recebimento - AR, via Empresa Brasileira de Correios e Telégrafos, bastando para sua validade que se demonstre que a correspondência foi entregue no endereço correto. (Acórdão 1526/2007-TCU-Plenário, Relator Ministro AROLDO CEDRAZ) .
A validade do critério de comunicação processual do TCU foi referendada pelo Supremo Tribunal Federal, nos termos do julgamento do MS-AgR 25.816/DF, por meio do qual se afirmou a desnecessidade da ciência pessoal do interessado, entendendo-se suficiente a comprovação da entrega do 'AR' no endereço do destinatário:
Ementa: agravo regimental. Mandado de segurança. Desnecessidade de intimação pessoal das decisões do tribunal de contas da união. art. 179 do regimento interno do TCU. Intimação do ato impugnado por carta registrada, iniciado o prazo do art. 18 da lei nº 1.533/51 da data constante do aviso de recebimento. Decadência reconhecida. Agravo improvido.
O envio de carta registrada com aviso de recebimento está expressamente enumerado entre os meios de comunicação de que dispõe o Tribunal de Contas da União para proceder às suas intimações.
O inciso II do art. 179 do Regimento Interno do TCU é claro ao exigir apenas a comprovação da entrega no endereço do destinatário, bastando o aviso de recebimento simples. 
Da revelia da Sra. Katia Alves da Silva
No caso vertente, a citação da responsável se deu no endereço disponível nas bases da Receita Federal, conforme pesquisa à peça 52.
Nos processos do TCU, a revelia não leva à presunção de que seriam verdadeiras todas as imputações levantadas contra os responsáveis, diferentemente do que ocorre no processo civil, em que a revelia do réu opera a presunção da verdade dos fatos narrados pelo autor (Acórdão 1009/2018-TCU-Plenário, Relator: Bruno Dantas; 2369/2013 - TCU - Plenário, Relator: Benjamin Zymler e 2449/2013 - TCU - Plenário, Relator: Benjamin Zymler) . Dessa forma, a avaliação da responsabilidade do agente não pode prescindir da prova existente no processo ou para ele carreada. 
Ao não apresentar sua defesa, a responsável deixou de produzir prova da regular aplicação dos recursos sob sua responsabilidade, em afronta às normas que impõem aos gestores públicos a obrigação legal de, sempre que demandados pelos órgãos de controle, apresentar os documentos que demonstrem a correta utilização das verbas públicas, a exemplo do contido no art. 93 do Decreto-Lei 200/1967: 'Quem quer que utilize dinheiros públicos terá de justificar seu bom e regular emprego na conformidade das leis, regulamentos e normas emanadas das autoridades administrativas competentes.'  
No entanto, a mesma não apresentou argumentos na fase interna que pudessem elidir as irregularidades apontadas.
Em se tratando de processo em que a parte interessada não se manifestou acerca das irregularidades imputadas, não há elementos para que se possa efetivamente aferir e reconhecer a ocorrência de boa-fé na conduta da responsável, podendo este Tribunal, desde logo, proferir o julgamento de mérito pela irregularidade das contas, conforme os termos dos §§ 2º e 6º do art. 202 do Regimento Interno do TCU. (Acórdão 2064/2011-TCU-Primeira Câmara (relator: Ubiratan Aguiar) , 6.182/2011-TCU-1ª Câmara (relator: Weber de Oliveira) , 4.072/2010-TCU-1ª Câmara (Relator: Valmir Campelo) , 1.189/2009-TCU-1ª Câmara (Relator: Marcos Bemquerer) , 731/2008-TCU-Plenário (Relator: Aroldo Cedraz) .
Dessa forma, a Sra. Katia Alves da Silva deve ser considerada revel, nos termos do art. 12, §3º, da Lei 8.443/1992.
Prescrição da Pretensão Punitiva
Vale ressaltar que a pretensão punitiva do TCU, conforme Acórdão 1441/2016-TCU-Plenário, Relator: Benjamin Zymler, que uniformizou a jurisprudência acerca dessa questão, subordina-se ao prazo geral de prescrição indicado no art. 205 do Código Civil, que é de dez anos, contado da data de ocorrência da irregularidade sancionada, nos termos do art. 189 do Código Civil, sendo este prazo interrompido pelo ato que ordenar a citação, a audiência ou a oitiva dos responsáveis.
No caso em exame, não ocorreu a prescrição, uma vez que a irregularidade sancionada se deu nos exercícios de 2011 a 2014, e o ato de ordenação da citação ocorreu em 10/7/2020 (peça 47) .
CONCLUSÃO
Em face da análise promovida na seção 'Exame Técnico', verifica-se que a responsável Katia Alves da Silvas não logrou comprovar a boa e regular aplicação dos recursos e, instada a se manifestar, optou pelo silêncio, configurando a revelia, nos termos do §3º, do art. 12, da Lei 8.443/1992. Ademais, inexistem nos autos elementos que demonstrem a boa-fé da responsável ou a ocorrência de outras excludentes de culpabilidade.
Verifica-se também que não houve a prescrição da pretensão punitiva, conforme análise já realizada.
Tendo em vista que não constam dos autos elementos que permitam reconhecer a boa-fé da responsável, sugere-se que as suas contas sejam julgadas irregulares, nos termos do art. 202, § 6º, do Regimento Interno do TCU, com a imputação do débito atualizado monetariamente e acrescido de juros de mora, nos termos do art. 202, §1º do Regimento Interno do TCU, descontado o valor eventualmente recolhido, aplicando-lhe a multa prevista no art. 57 da Lei 8.443/1992 c/c o art. 267 do Regimento Interno do TCU.
PROPOSTA DE ENCAMINHAMENTO
Diante do exposto, submetem-se os autos à consideração superior, propondo:
 considerar revel a responsável Kátia Alves da Silva, para todos os efeitos, dando-se prosseguimento ao processo, com fulcro no art. 12, § 3º, da Lei 8.443/1992;	
ulgar irregulares, nos termos dos arts. 1º, inciso I, 16, inciso III, alínea 'c', da Lei 8.443/1992, c/c os arts. 19 e 23, inciso III, da mesma Lei, as contas da responsável Kátia Alves da Silva (CPF XXX.293.231-XX) , condenando-a ao pagamento das importâncias a seguir especificadas, atualizadas monetariamente e acrescidas dos juros de mora, calculadas a partir das datas discriminadas até a data da efetiva quitação do débito, fixando-lhe o prazo de quinze dias, para que comprove, perante o Tribunal, o recolhimento das referidas quantias aos cofres do Tesouro Nacional, nos termos do art. 23, inciso III, alínea 'a', da citada lei, c/c o art. 214, inciso III, alínea 'a', do Regimento Interno do TCU.  
	Data de ocorrência
	Valor histórico (R$) 

	3.319,44
	8/11/2011

	11.552,52
	29/12/2011

	12.740,82
	25/6/2012

	5.452,57
	11/10/2012

	1.786,41
	28/3/2013

	6.616,67
	28/3/2013

	6.860,52
	16/7/2013

	7.272,89
	10/9/2013

	6.633,52
	5/6/2013

	3.900,54
	5/3/2013

	7.871,25
	5/12/2013

	2.460,36
	6/1/2014

	9.172,86
	7/3/2014

	7.446,95
	1/5/2014

	7.435,51
	6/6/2014

	4.626,12
	8/8/2014

	5.814,44
	15/10/2014

	609,22
	8/10/2014

	5.345,75
	29/10/2014

	8.043,10
	14/11/2014

	9.667,88
	11/12/2014

	1.792,10
	17/1/2014

	5.128,12
	21/12/2012

	8.599,83
	28/12/2012

	8.803,23
	17/12/2012

	3.834,03
	1/8/2014

	6.329,57
	2/5/2013

	7.842,22
	30/12/2013

	7.160,21
	22/10/2013

 aplicar à responsável Kátia Alves da Silva (CPF XXX.293.231-XX) , a multa prevista no art. 57 da Lei 8.443/1992 c/c o art. 267 do Regimento Interno do TCU, fixando-lhes o prazo de quinze dias, a contar da notificação, para que comprovem, perante o Tribunal (art. 214, III, alínea 'a', do Regimento Interno do TCU) , o recolhimento da dívida aos cofres do Tesouro Nacional, atualizada monetariamente desde a data do acórdão que vier a ser proferido por este Tribunal até a do efetivo recolhimento, se pagas após o vencimento, na forma da legislação em vigor;
 autorizar, desde logo, a cobrança judicial das dívidas, caso não atendidas as notificações, na forma do disposto no art. 28, inciso II, da Lei 8.443/1992;
 autorizar também, desde logo, se requerido, com fundamento no art. 26, da Lei 8.443, de 1992, c/c o art. 217, §§ 1º e 2º do Regimento Interno do TCU, o parcelamento da (s) dívida (s) em até 36 parcelas, incidindo, sobre cada parcela, corrigida monetariamente, os correspondentes acréscimos legais, fixando-lhe o prazo de quinze dias, a contar do recebimento da notificação, para comprovar, perante o Tribunal, o recolhimento da primeira parcela, e de trinta dias, a contar da parcela anterior, para comprovar os recolhimentos das demais parcelas, devendo incidir, sobre cada valor mensal, atualizado monetariamente, os juros de mora devidos, no caso do débito, na forma prevista na legislação em vigor, alertando o responsável de que a falta de comprovação do recolhimento de qualquer parcela importará o vencimento antecipado do saldo devedor, nos termos do § 2º do art. 217 do Regimento Interno deste Tribunal; 
 enviar cópia do Acórdão que vier a ser proferido ao Ministério das Relações Exteriores e à responsável, para ciência, informando que a presente deliberação, acompanhada do Relatório e do Voto que a fundamenta, está disponível para a consulta no endereço www.tcu.gov.br/acordaos, além de esclarecer que, caso requerido, o TCU poderá fornecer sem custos as correspondentes cópias, de forma impressa.".
2.	Enfim, o Parecer do MP/TCU (peça 59) :
"Trata-se de tomada de contas especial (TCE) instaurada pelo Ministério das Relações Exteriores (MRE) , inicialmente em desfavor de Kátia Alves da Silva, auxiliar local, Marcus Camacho de Vincenzi, diplomata, Eduardo Monteiro de Barros Roxo, diplomata e Maria de Lujan Caputo Winkler, diplomata, em razão da identificação de desvios, no total de £ 54.237,73, ocorridos no ConsuladoGeral do Brasil em Londres nos exercícios de 2011 a 2014.
2.	Posteriormente, em Despacho (peça 47) , o Ministro Relator destes autos manifestou-se de acordo com a Unidade Técnica quanto aos valores dos débitos apurados, mas entendeu, entre outros motivos, que não vislumbrava 'a existência de motivos suficientes para justificar a citação solidária, pelos referidos débitos, dos diplomatas arrolados, em função de não entender que se possa afirmar que efetivamente tinham ciência de que não estariam observando os requisitos de execução da despesa pública.', bem como determinou o retorno dos autos à Secex/TCE para que promovesse a citação, apenas, da Sra. Kátia Alves da Silva. 
3.	Tendo em vista a revelia da responsável e inexistindo nos autos elementos que permitam concluir pela ocorrência de boa-fé ou de outros excludentes de culpabilidade em sua conduta, este membro do Ministério Público de Contas manifesta-se de acordo com o encaminhamento sugerido pela unidade técnica, no sentido de julgar irregulares as presentes contas, condenar em débito a responsável e aplicar-lhe a multa prevista no art. 57 da Lei nº 8.443/92. ".
	
	É o Relatório.

não há.

Procurador Sérgio Ricardo Costa Caribé.

TOMADA DE CONTAS ESPECIAL. CONSULADO EM LONDRES. TRANSFERÊNCIAS BANCÁRIAS E CHEQUES. PAGAMENTOS EM DUPLICIDADE. CITAÇÃO. REVELIA. CONTAS IRREGULARES. DÉBITO. MULTA.

TOMADA DE CONTAS ESPECIAL (TCE)

Secretaria de Controle Externo de Tomada de Contas Especial (SecexTCE).

Em exame Tomada de Contas Especial instaurada pelo Ministério das Relações Exteriores (MRE) , em razão da identificação de indícios de desvios, no total, em valores originais, de £ 54.237,73 (libras esterlinas) , ocorridos no Consulado-Geral do Brasil em Londres, nos exercícios de 2011 a 2014.
Rememoro que, como resultado de averiguações motivadas por constatações decorrentes do exame da conciliação bancária relativa ao mês de novembro de 2014 do Consulado-Geral do Brasil em Londres, a Comissão de Administração findou por identificar, no período de 2011 a 2014, ocorrências com indícios de haverem resultado danos ao Erário, no total acima referido:
	a) realização de pagamentos em duplicidade, sendo que apenas um deles se destinava efetivamente ao pagamento a fornecedores ou prestadores de serviços;
	b) pagamento a fornecedor ou prestador cujo contrato já havia sido rescindido;
	c) pagamento de salário em duplicidade; e
	d) assinatura de cheque para a realização de pagamentos indevidos, sem observar as etapas e requisitos da execução da despesa pública.
A responsabilidade pelas despesas irregulares foi imputada, inicialmente, à Sra. Kátia Alves da Silva, Auxiliar Local, principal operadora do Siafi e única responsável por gerenciar os pagamentos efetuados por meio de cheques nominais e transferências bancárias, assim como por elaborar as conciliações bancárias do posto. Segundo os levantamentos, concluiu-se pela existência de evidências de que ela teria agido de má-fé, ao solicitar aos servidores que assinassem cheques duplicados ou para pagamentos de despesas já saldadas via transferências bancárias, bem como ao fraudar as conciliações bancárias e os formulários de controle de cheques e não registrar no momento devido as movimentações financeiras no Siafi.
Já no âmbito desta Corte, a SecexTCE, após análise inicial das irregularidades de que haveriam decorrido prejuízos ao Erário (peças 42-44) , propôs a citação da Sra. Kátia Alves da Silva por todas as quantias impugnadas, relativas a pagamentos em duplicidade, em que apenas um deles se destinava ao efetivo destinatário. A proposta também compreendeu a citação, em solidariedade com aquela Auxiliar Local, dos Srs. Eduardo Monteiro de Barros Roxo, Krishna Mendes Monteiro, Paulo Henrique Baraúna Duarte Medeiros e Maria de Lujan Caputo Winkler, todos diplomatas, na medida de suas responsabilidades, em função da assinatura de cheques para a realização de pagamentos indevidos, sem observar as etapas e requisitos da execução da despesa pública.
Por meio do Despacho de peça 47, inobstante tenha endossado a proposta de citação da Sra. Kátia Alves da Silva, por todos os valores indicados, deixei de acolher a proposta de citação dos demais responsáveis, em síntese por não entender que se pudesse afirmar que efetivamente tinham ciência de que não estariam observando os requisitos de execução da despesa pública, dado os indicativos da implantação de estratagema pela Sra. Kátia Alves da Silva. 
Em sua derradeira instrução (peças 56-58) , a SecexTCE propõe - com a chancela do Parquet especializado (peça 59) - julgar irregulares as presentes contas, condenar em débito a responsável e aplicar-lhe a multa prevista no art. 57 da Lei 8.443/1992.  
Acolho a referida proposta, incorporando a respectiva análise às minhas razões de decidir. 
Observo que, embora regularmente citada (peças 52-54) , a Sra. Kátia Alves da Silva não se manifestou nos presentes autos, devendo ser considerada revel, nos termos do art. 12, §3º, da Lei 8.443/1992. 
Cumpre salientar, também, que a qualidade de "auxiliar local" da responsável (peça 34, p. 5) , contratada nos termos do disposto no art. 56 da Lei 11.440/2006, em princípio não lhe assegurava os benefícios do art. 16, inciso III, daquela Lei, os quais seriam próprios aos "servidores do Serviço Exterior Brasileiro", que é "composto da Carreira de Diplomata, da Carreira de Oficial de Chancelaria e da Carreira de Assistente de Chancelaria" (art. 2º da Lei 11.440/2006) .
Ademais, ainda que constem dos autos menção a endereço no Reino Unido (peça 34, p. 5) , a pesquisa de endereço de peça 52 - que aponta domicílio em território brasileiro - foi realizada em outubro de 2020, sendo que o endereço permaneceria o mesmo, nos termos de consulta realizada por minha assessoria à base da Receita Federal com atualização referente ao mês de fevereiro de 2021.
Nestes termos, diante da regular citação e da revelia da responsável, restaram inexplicados os indícios de dano ao erário que pairam sobre as quantias sacadas da conta do Consulado-Geral nos anos de 2011 a 2014, o que suscita o julgamento pela irregularidade das contas da Sra. Kátia Alves da Silva, com a consequente condenação ao ressarcimento do dano apurado, bem como a aplicação da multa legal.  
No que se refere ao câmbio da moeda, cumpre salientar que a conversão dos valores de Libras Esterlinas para Reais tomou por base as taxas de câmbio atinentes à data em que ocorreram os débitos (peça 42, p. 9) , segundo as taxas oficiais constantes do sítio eletrônico do Banco Central, resultando no Anexo II das instruções de peças 42 e 56. 
Por fim, destaco que deixo de carrear para a minuta de acórdão tão-somente a proposição instrutória de autorizar-se, desde já, o parcelamento das dívidas imputadas, tendo em vista entender tratar-se de providência que somente deve ser adotada em face de solicitação da interessada. 
	Ante o exposto, manifesto-me por que o Tribunal aprove o acórdão que ora submeto à deliberação deste Colegiado.
TCU, Sala das Sessões Ministro Luciano Brandão Alves de Souza, em 27 de abril de 2021.
AUGUSTO SHERMAN CAVALCANTI 
Relator